【裁判字號】    99,訴,277
【裁判日期】    990531
【裁判案由】    拆屋還地
【裁判全文】
臺灣板橋地方法院民事判決               99年度訴字第277號
原      告  甲○○
訴訟代理人  乙○○
被      告  臺北市政府警察局
法定代理人  丙○○
訴訟代理人  顏本源律師
上列當事人間請求拆屋還地事件，經本院於民國99年5 月18日言
詞辯論終結，判決如下：
    主  文
被告應將坐落臺北縣中和市○○段192 、193 地號土地上如附圖
所示Α、Β部分面積合計十九點七三平方公尺之地上物拆除，並
將上開土地返還予原告。
原告其餘之訴駁回。
訴訟費用由原告負擔二分之一，餘由被告負擔。
    事實及理由
壹、程序方面：
    按訴狀送達後，原告不得將原訴變更或追加他訴，但擴張或
    減縮應受判決事項之聲明者，不在此限，民事訴訟法第255
    條第1 項第3 款定有明文。查原告起訴時，原聲明係請求：
    (一)被告應將坐落臺北縣中和市○○段192 、193 地號土地上
    如地籍圖所示打勾部分，面積44.85 平方公尺（以實測為準
    ）之地上物拆除，並將該部分土地返還原告；(二)被告應以正
    式公文向原告道歉；(三)被告應給付原告新臺幣（下同）648,
    375 元。嗣於民國98年12月18日以書狀擴張上開訴之聲明第
    (三)項為被告應給付原告928,37 5元；復於99年3 月9 日言詞
    辯論期日以言詞撤回上開訴之聲明第(二)項部分之請求；再於
    99年4 月14日以書狀擴張上開訴之聲明第(三)項為被告應給付
    原告1,194,505 元。經核原告所為訴之變更乃屬擴張應受判
    決事項之聲明，揆諸前開規定，尚無不合，應予准許。
貳、實體方面：
一、原告主張：
(一)、緣坐落臺北縣中和市○○段192 、193 地號土地為原告所有
    ，上開土地與被告所有同地段土地相鄰。詎被告未經原告同
    意自44年起即擅自占用原告上開土地，，並於其上搭建地上
    物。被告無權占用上開土地，業已侵害原告所有權之行使，
    爰依據所有權之法律關係，請求被告將上開地上物拆除，並
    將占用土地返還予原告。
(二)、又被告無權占用原告上開土地，其中192 地號土地為全部占
    用，而193 地號土地雖僅係部分占用，然原告完全無法使用
    該筆土地，爰依侵權行為之法律關係，請求被告賠償原告所
    受損害合計為1,194,505 元，其項目如下：
１、損害金744,736 元：請求被告給付原告自94年1 月起至99年
    4 月止，相當於租金之損害金，合計為744,736 元（即以各
    該年度公告現值×系爭土地面積合計為44.85 平方公尺×5%
    計算）。
２、佔建房舍拆除工程費用40萬元：預估拆除系爭地上物及整地
    等費用為40萬元。
３、相關雜費49,769元：原告因被告占用上開土地而支出裁判費
    、複丈費及建物測量費，合計為49,769 元 。
(三)、聲明：
１、被告應將坐落臺北縣中和市○○段192 、193 地號土地上之
    地上物（經測量後占用面積為19.73 平方公尺）拆除，並將
    該部分土地返還予原告。
２、被告應給付原告1,194,505 元。
３、訴訟費用由被告負擔。
二、被告則以：原告之被繼承人曾與被告就系爭土地成立使用借
    貸關係之協議，原告既因繼承而取得系爭土地，則於上開使
    用借貸關係合法終止前，被告並非無權占用系爭土地，原告
    仍應容忍被告使用系爭土地。至原告請求損害賠償部分，則
    乏依據，顯無理由等語，資為抗辯。並聲明：原告之訴駁回
    。
三、兩造不爭執之事實：
(一)、原告於74年間與其他繼承人共同繼承其父親楊文湘所有系爭
    2筆土地，嗣於98年4月13日辦理移轉登記為原告一人所有。
(二)、被告占有原告所有上開土地，並於其上興建房舍，其占用位
    置及面積分別如複丈成果圖所示。
(三)、原告之父親與被告間曾就系爭土地簽立使用借貸契約關係。
四、得心證之理由：
(一)、按以無權占有為原因，請求返還土地者，占有人對土地所有
    權存在之事實無爭執，而僅以非無權占有為抗辯者，自應就
    其取得占有係有正當權源之事實證明之，此為舉證責任分配
    之原則。次按所有人對於無權占有或侵奪其所有物者，得請
    求返還之；對於妨害其所有權者，得請求除去之，民法第76
    7 條前、中段亦定有明文。本件原告主張被告無權占用系爭
    土地，被告則辯稱伊與被告之繼承人楊文湘曾有使用系爭土
    地之協議，且為原告所不爭執，則被告執此主張其有權使用
    系爭土地，當屬有據。又原告業於本院審理時終止兩造間就
    系爭土地之使用借貸關係，此有99年5 月18日言詞辯論期日
    之筆錄1 份在卷可稽（見本院卷第41頁）。據此，兩造間之
    使用借貸關係既已終止，則被告於99年5 月18日後就系爭2
    筆土地已無正當權源，而屬於無權占有，是原告本於所有權
    之法律關係，請求被告返還系爭2 筆土地，自屬有據，應予
    准許。
(二)、又按無法律上之原因而受利益，致他人受損害者，應返還其
    利益。雖有法律上之原因，而其後已不存在者，亦同，民法
    第179 條定有明文。本件被告於兩造間之使用借貸關係終止
    之前，就系爭2筆土地之占用情形，係屬有權占有，亦即被
    告於99年5月18日前繼續占用系爭2筆土地，均屬於有權占有
    ，已如前述，則原告主張被告應給付自94年1月起至99年4月
    止，無權占用系爭土地至原告受有相當於租金之損害，合計
    為744,736元，於法自有未合。又原告請求被告給付佔建房
    舍拆除工程費用40萬元部分，因原告僅提出估價單1紙，其
    上並未記載工程地點，此外原告並未舉出任何證據證明已實
    際支出該項費用，則其主張受有此部分之損害云云，自無可
    採。至原告請求其餘相關雜費部分，均屬本件訴訟費用之範
    圍，須待本件訴訟確定後，方得依法請求，是原告請求被告
    賠償相關雜費云云，亦難認為有理由。
五、綜上所述，兩造間之使用借貸關係既已終止，則原告依據所
    有權之法律關係，請求被告應將其坐落於坐落臺北縣中和市
    ○○段192、193地號土地上如附圖Α、Β部分之地上物拆除
    ，並將該部分土地返還予原告，為有理由，應予准許。至原
    告又依據侵權行為之法律關係，請求被告應給付1,194,505
    元，則為無理由，應予駁回。
六、本件事證已臻明確，兩造其餘主張及攻擊防禦方法與證據，
    經本院斟酌後，與本件判決結果已不生影響，故不一一論列
    ，附此敘明。
七、結論：原告之訴為一部有理由，一部無理由，依民事訴訟法
    第79條，判決如主文。
中    華    民    國    99    年     5    月    31    日
                  民事第三庭    法  官  邱育佩
以上正本係照原本作成
如對本判決上訴，須於判決送達後20日內向本院提出上訴狀
中    華    民    國    99    年       5  月    31    日
                                書記官  彭麗紅

司法院資訊處製作；財團法人民間司法改革基金會備份。
